【裁判字號】    98,交抗,763
【裁判日期】    980806
【裁判案由】    聲明異議
【裁判全文】
臺灣高等法院臺中分院刑事裁定         98年度交抗字第763號
抗  告  人
即受處分人  甲○○
上列抗告人因違反道路交通管理處罰條例案件，不服臺灣苗栗地
方法院中華民國九十八年六月二十四日裁定（九十八年度交聲字
第一七三號），提起抗告，本院裁定如下：
    主  文
抗告駁回。
    理  由
一、抗告意旨略以：據原裁定內容略指抗告人即受處分人甲○○
    （以下簡稱：抗告人）因違反道路交通管理處罰條例第八十
    七條規定（即未於收受裁決書後二十日內提出聲明異議）故
    依同條例第十八條規定（即聲明異議不合法律上之程式或異
    議權已喪失者）裁定駁回。惟抗告人酒後駕車，酒測值達０
    ．七三為警查獲時，即同時觸犯道路交通管理處罰條例第三
    十五條第一項第一款酒後駕車，及刑法第一百八十五條之三
    之公共危險罪，依行政罰法第二十六條規定，應以刑事處罰
    優先及一事不二罰原則處罰之，易言之，抗告人違反法律之
    處分（主管）機關，為苗栗地方法院，而非原處分機關（苗
    栗監理站），原處分機關自不應於無據處分權情形下，違反
    行政罰法第二十六條規定對抗告人裁決限期繳納罰鍰。按行
    政罰法第二十六條：「一行為同時觸犯刑事法律及違反行政
    法上義務規定者，依刑事法律處罰之。…前項行為如經不起
    訴處分或為無罪、免訴、不受理、不付審理之裁判確定者，
    得依違反行政法上義務規定裁處之。」且論抗告人受檢察官
    之緩起訴處分命令，支付公益團體新臺幣（下同）１０００
    ０元，實質上係屬對抗告人之不利益與受刑事處罰無異，與
    前揭規定之不起訴處分應非相當，原處分機關以公權力裁罰
    抗告人繳納罰鍰４９５００元難謂無違法空間；再者，抗告
    人因同一酒後駕車行為同時觸犯刑事法律及違反行政法上義
    務，其中刑事部分經檢察官為緩起訴處分，因該緩起訴期間
    尚未屆滿，抗告人尚未經終局確定無庸受刑事處罰，基於避
    免受重複處罰之危險及一事不二罰，原處分機關自不能於民
    國九十七年八月十五日即對抗告人裁決罰鍰，亦即抗告人緩
    起訴期間，原處分機關並未有主管機關之處分權，卻以公權
    力處分抗告人，是為強取之不當得利在先，其性質乃屬於公
    法上不當得利返還之請求權，有行政程序法第一百三十一條
    公法上請求權五年規定之適用，後又以用於交通違規案件申
    訴及異議之道路交通管理處罰條例第八十七條及道路交通案
    件處理辦法第十八條規定為由駁回抗告人異議，難謂無巧奪
    之嫌。按行政程序法第八條：「行政行為，應以誠實信用之
    方法為之…」同法第九條：「行政機關就該管行政程序，應
    於當事人有利及不利之情形，一律注意。」基此，原處分機
    關對抗告人裁決時自當遵守之，惟原處分機關於尚不得裁罰
    即以裁罰，有違誠實信用，亦有怠忽注意抗告人之有利與不
    利之嫌。綜上，原處分機關於九十七年十一月二十七日對抗
    告人於法未合之裁決罰鍰４９５００元，是為不當之得利，
    其性質乃屬於公法上不當得利返還之請求權，有行政程序法
    第一百三十一條公法上請求權五年規定之適用，準此，抗告
    人至今仍有返還之請求權。是抗告人不服原裁定，爰提起本
    件抗告，請求撤銷原裁定，更為適當之裁定云云。
二、按受處分人不服道路交通管理處罰條例第八條主管機關所為
    之處罰，得於接到裁決書之翌日起二十日內，向管轄地方法
    院聲明異議，同條例第八十七條第一項定有明文；又按交通
    法庭認聲明異議不合法律上之程式或其異議權已經喪失者，
    應以裁定駁回之，但其不合法律上之程式可補正者，應先定
    期命為補正，逾期不補正者，即予駁回，道路交通案件處理
    辦法第十八條亦有明文；再按處理違反道路交通管理事件，
    有關文書送達之程序，依行政程序法之規定；送達，於應受
    送達人之住居所、事務所或營業所為之。但在行政機關辦公
    處所或他處會晤應受送達人時，得於會晤處所為之，違反道
    路交通管理事件統一裁罰基準及處理細則第五條及行政程序
    法第七十二條第一項分別定有明文。
三、經查：本件抗告人甲○○於九十七年四月十一日二十一時０
    分許，駕駛車牌號碼Ｑ八－一九八七號自小客車，行經苗栗
    縣三義鄉○○村○○路口處因「酒後駕車（經抽血檢驗１４
    ６．０００ｍｇ／ｄｌ換算呼氣值０．７３ｍｇ／ｌ）」之
    違規事實，經苗栗縣警察局苗栗分局三義分駐所執勤警員以
    苗縣警交字第Ｆ00000000號舉發違反道路交通管理
    事件通知單予以開單舉發，嗣經原處分機關即交通部公路總
    局新竹區監理所以竹監苗字第裁五四－Ｆ00000000
    號違反道路交通管理事件裁決書依道路交通管理處罰條例第
    三十五條第一項第一款規定裁罰抗告人罰鍰四萬九千五百元
    整，吊扣駕駛執照二十四個月，施以道安講習等情，此有上
    開舉發通知單及裁決書影本各一份附卷可參；又上開裁決書
    業於九十七年八月十五日由抗告人委託其配偶吳瓊旻臨櫃收
    受並簽名具領等情，亦有抗告人全戶戶籍資料查詢結果、原
    處分機關送達證書影本各一紙在卷可稽，堪認上開裁決書業
    已符合行政程序法第七十二條第一項但書規定為合法送達，
    而自送達之日即九十七年八月十五日起發生送達之效力；再
    抗告人之戶籍地址與位於苗栗縣苗栗市之原處分機關及原審
    法院俱非位在同一鄉鎮市○○○道路交通案件處理辦法第十
    二條、法院訴訟當事人在途期間標準第四條、第二條規定，
    其在途期間為二日，是抗告人倘對上開處分不服，依前揭規
    定，自應於裁決書合法送達之翌日即自九十七年八月十六日
    起算，計至九十七年九月四日（原裁定誤載為「十四日」，
    應予更正），另加計二日之在途期間後，至遲應於九十七年
    九月八日（該期間之末日原為九十七年九月六日，適逢例假
    日，應以例假日末日之次日代之；又原裁定誤載為「十六日
    」，應予更正）之前向原處分機關提出聲明異議狀，始為適
    法，惟抗告人竟遲至九十八年六月十六日（原裁定誤載為十
    五日，應予更正）始向原處分機關遞狀聲明異議，有該聲明
    異議狀之原處分機關收文章日期戳記可憑，顯已逾二十日之
    異議期間，其聲明異議自屬違背法律上之程式，且無從補正
    ，為不合法，應予駁回。從而原審法院以程序上事由，以抗
    告人逾期始向原處分機關具狀聲明異議，認其異議為不合法
    ，裁定駁回抗告人之聲明異議，經核其認事用法，並無不合
    。抗告人雖執前詞，以實體上之事由（如主張本案有一事不
    二罰原則之適用）或與本案無關之理由（如主張其有公法上
    之不當得利返還請求權）指摘原裁定不當，但因本件係以程
    序上之理由駁回，抗告人所指該等事由，本院皆無從審酌，
    是本件抗告為無理由，應予駁回。
據上論斷，應依道路交通案件處理辦法第二十六條，刑事訴訟法
第四百十二條，裁定如主文。
中    華    民    國    98    年     8    月     6    日
            刑事第九庭    審判長法  官  江  德  千
                                法  官  賴  妙  雲
                                法  官  許  旭  聖
以上正本證明與原本無異。
不得再抗告。
                                書記官  紀  美  鈺
中    華    民    國    98    年    8     月    10    日


司法院資訊處製作；財團法人民間司法改革基金會備份。
